臺灣高雄地方法院民事判決　　　　　　　95年度訴字第3736號
原　　　告　壬○○
訴訟代理人　張榮作律師
被　　　告　辛○○
　　　　　　癸○○
　　　　　　丑○○
前三人共同
訴訟代理人　己○○
被　　　告　乙○○
訴訟代理人　丁○○○
被　　　告　丙○○
　　　　　　甲○○
　　　　　　戊○○
　　　　　　寅○○
　　　　　　子○○
　　　　　　庚○○○
上列當事人間分割共有物事件，本院於民國96年2 月27日言詞辯
論終結，判決如下：
  主  文
兩造共有坐落高雄縣路竹鄉○○段第六八二地號，面積一萬二千
九百二十五點七八平方公尺土地，應予原物分割。其分割方法為
：如附圖所示編號Ａ及Ｃ部分面積合計四千八百七十一點八八平
方公尺之土地分歸由原告壬○○、被告辛○○、癸○○按應有部
分各三分之一比例保持共有；如附圖所示編號Ｂ部分面積四千八
百七十一點八八平方公尺之土地分歸由被告丑○○取得；如附圖
所示編號Ｄ部分面積三千一百八十二點０二平方公尺之土地分歸
被告乙○○、丙○○、甲○○、戊○○、寅○○、子○○、庚○○○按應有部分各七分之一保持公同共有。
訴訟費用由被告乙○○、丙○○、甲○○、戊○○、寅○○、子
○○、庚○○○連帶負擔百分之二十五，被告丑○○負擔百分之
三十七點五，被告辛○○、癸○○各負擔百分之十二點五，餘由
原告負擔。
  事  實  及  理  由
一、本件被告乙○○、丙○○、甲○○、戊○○、寅○○、子○○、庚○○○受合法通知，無正當理由，未於最後言詞辯論
    期日到場，核無民事訴訟法第386 條各款所列之情形，爰依
    原告之聲請，由其一造辯論而為判決。
二、原告主張︰坐落高雄縣路竹鄉○○段682 地號，地目旱、面
    積12,925.78 平方公尺之土地（下稱系爭土地）為兩造所共
    有，兩造應有部分各如附表所示。又系爭土地並無不分割之
    協議，且依其物之使用目的亦無不能分割之情形，雖屬都市
    計畫劃定之農業區，依農業發展條例第3 條第11款之規定視
    為耕地，有分割後每人之面積未達農業發展條例第16條規定
    之0. 25 公頃不得分割之情形，惟兩造就系爭土地早於民國
    89 年1月4 日農業發展條例修正前即已共有，故有該條例第
    4 款但書之適用，仍得分割為單獨所有，而無不能分割之情
    事。詎經原告就系爭土地為分割之請求，仍無法達成協議，
    爰依民法第823 條、第824 條之規定提起本件訴訟，請求按
    分管現況為分割等情。並聲明：如主文第1 項所示。
三、被告丙○○、甲○○、戊○○、寅○○、子○○、庚○○○
    經合法通知，均未於言詞辯論期日到場，亦未提出任何書狀
    作聲明或陳述。被告辛○○、癸○○、丑○○、乙○○則表
    示同意如原告主張之分割方案為分割。
四、按各共有人得隨時請求分割共有物，而分割之方法不能協議
    決定者，法院得因任何共有人之聲請命為分配，另每宗耕地
    分割後每人所有面積未達0.25公頃者，不得分割，但於農業
    發展條例89年1 月4 日修正施行前之共有耕地，得分割為單
    獨所有，民法第823 條第1 項前段、第824 條第2 項，及農
    業發展條例第16條第4 款分別定有明文。此旨乃在消滅物之
    共有狀態，以利融通與增進經濟效益，是除非因物之使用目
    的不能分割，或契約訂有不分割之期限，否則各共有人自得
    隨時請求分割共有物。本件原告主張系爭土地，為兩造所共
    有，兩造之應有部分各如附表面積分配表所示，系爭土地並
    無不為分割之約定，及系爭土地於該條例89年1 月4 條修正
    施行前即屬共有耕地，亦無使用目的上不能分割之情事，自
    得分割為單獨所有，惟兩造無法達成分割協議等情，業據其
    提出與所述相符之土地登記謄本、地籍圖謄本等件為證，並
    經本院履勘現場屬實，有95年12月28日勘驗筆錄及現場照片
    12幀附卷可參，且到庭之被告辛○○、癸○○、丑○○、乙○○均同意如原告主張之分割方案，而被告丙○○、甲○○
    、戊○○、寅○○、子○○、庚○○○則經合法通知，未到
    庭爭執，堪信原告前開之主張為真實。是原告本於共有人之
    資格，訴請裁判分割系爭土地，於法自屬有據。
五、次按分割共有物時，法院應參酌當事人之聲明、共有物之性
    質、經濟效用及全體共有人利益等公平決之。再者分割共有
    物係以消滅共有關係為目的，故法院於裁判分割共有土地時
    ，除該土地內之部分土地因使用目的不能分割（如共同使用
    之道路）或部分共有人明示願維持共有關係等情形外，即應
    將土地分配予各共有人單獨所有，不得創設新的共有關係。
    且分割共有物除兼顧土地現有使用狀況，使盡可能不拆除現
    有建物外，仍應斟酌土地利用效益、當事人意願、共有物之
    使用情形、經濟效用及全體共有人之利益等情形而為適當及
    公平、合理之分割，最高法院69年台上字第1831號判例意旨
    參照。經查，系爭土地略呈南北長形走向，西側、北側及東
    側各緊臨他人之農地及住宅，南側則以3 米寬之華光路2 巷
    與他人農地相隔，並以之供作對外連絡之通道，週遭經濟商
    業並不發達，及系爭土地仍供農作使用，其上並無其他建築
    物或地上物存在等情，業據本院會同高雄縣路竹地政事務所
    之地政人員履勘現場查明屬實，並有勘驗筆錄、複丈成果圖
    及照片12幀在卷可稽。又系爭土地四面之週邊環境相若，依
    原告主張如附表、附圖所示之面積、位置為分割後，各成一
    長形土地，對外通行均無障礙，未來經濟發展價值應無差異
    性，且未到場之被告復未提出任何書狀以為抗辯及主張，本
    院審酌兩造之分割意願、土地現況、格局之完整性、通行有
    無障礙、經濟效用及全體共有人之利益等具體情狀，參諸前
    開判例意旨，足認原告主張如附圖所示之分割方案尚屬適當
    公允之方法，並有利土地融通及增進經濟利益。從而，原告
    本於共有人之地位，請求被告就系爭土地依附表、附圖之分
    割方案予以分割，為有理由，爰將系爭土地依主文所示方法
    為分割。
六、訴訟費用之負擔部分，因各共有人均因系爭土地分割而同受
    分割之利益，故應依渠等之應有部分比例為負擔訴訟費用之
    標準，併予敘明。
七、據上論結，原告之訴為有理由，依民事訴訟法第385 條第1
    項前段、第80條之1 、第85條第1 項但書、第2 項，判決如
    主文。
中　　華　　民　　國　　96　　年　　3 　　月　　16　　日
                  民事第五庭  法　官  柯彩燕
正本係照原本作成。
如不服本判決，應於送達後廿日內，向本院提出上訴狀並表明上
訴理由，如於本判決宣示後送達前提起上訴者，應於判決送達後
十日內補提上訴理由書（須附繕本）。
中    華    民    國    96    年    3     月    16    日
                              書記官  王紀芸
附表：面積單位為平方公尺
┌────┬─────────┬─────────┐
│共有人  │應有部分比例      │分得面積及附圖代號│
├────┼─────────┼─────────┤
│壬○○  │40,185分之5,023   │附圖A：4,007.62   │
├────┼─────────┤附圖C：864.26     │
│辛○○  │40,185分之5,023   │A＋C共計4,871.88  │
├────┼─────────┤                  │
│癸○○  │40,185分之5,023   │                  │
├────┼─────────┼─────────┤
│丑○○  │13,395分之5,023   │附圖B：4,871.88   │
├────┼─────────┼─────────┤
│共有人  │公同共有比例      │分得面積及代號    │
├────┼─────────┼─────────┤
│乙○○  │13,395分之3349    │附圖D：3,182.02   │
├────┤                  │                  │
│丙○○  │                  │                  │
├────┤                  │                  │
│甲○○  │                  │                  │
├────┤                  │                  │
│戊○○  │                  │                  │
├────┤                  │                  │
│寅○○  │                  │                  │
├────┤                  │                  │
│子○○  │                  │                  │
├────┤                  │                  │
│庚○○○│                  │                  │
├────┼─────────┴─────────┤
│附註    │面積共計12,925.78                     │
└────┴───────────────────┘
附圖：
